【裁判字號】    98,交抗,994
【裁判日期】    980930
【裁判案由】    聲明異議
【裁判全文】
臺灣高等法院臺中分院刑事裁定         98年度交抗字第994號
抗  告  人  交通部公路總局臺中區監理所彰化監理站
受處分人    甲○○
上列抗告人因聲明異議案件，不服臺灣彰化地方法院中華民國98
年9月3日所為裁定（98年度交聲字第1329號）提起抗告，本院裁
定如下:
    主  文
抗告駁回。
    理  由
一、抗告意旨略以：依據刑事訴訟法第260條規定，緩起訴期間
    屆滿，未經撤銷者，緩起訴處分即與不起訴處分確定具有同
    一效力。則若緩起訴處分因緩起訴猶豫期間屆滿未經撤銷而
    已經實質確定時，應視同不起訴處分，則行政機關有行政罰
    法第26條第2項所列不屬一事二罰之情形，自得對違反行政
    法上義務之行為人為行政裁罰，而不受同條第1項前段之拘
    束。又檢察官於緩起訴期間命受處分人向指定之公益團體、
    地方自治團體或社區提供40小時之義務勞務，並非刑法所定
    刑罰之種類，且緩起訴係檢察官所為之處分，並非由法院依
    法定程序所為，與刑罰優先行政罰適用之理由亦不符，且依
    據台灣高等法院暨所屬法院97年法律座談會對於刑事類提案
    交通案件第39條提案決議，該決議解釋94年12月28日修正公
    布之道路交通管理處罰條例第35條第8項，認該條項意指即
    便依法院裁判確定而處以罰鍰之刑事處罰，若未達道路交通
    管理處罰條例第92條第3項所定之最低罰鍰基準規定者，行
    政機關仍得裁決繳納不足最低罰鍰之部分，並非一經刑事處
    罰，即應依行政罰法第26條第1項之規定，均不得就罰金相
    類似之罰鍰部分裁罰，此對於緩起訴處分猶豫期間屆滿後，
    其先前所為之公益捐款亦有適用。基上理由，認對於緩起訴
    猶豫期間屆滿後，其先前所為之義務勞務，因非屬罰金或罰
    鍰，自無行政罰法第26條第1項前段規定之一事不二罰原則
    之適用，爰對於原審裁定表示不服，提起抗告。
二、按行政罰法第26條第1項，一行為同時觸犯刑事法律及違反
    行政法上義務規定者，依刑事法律處罰之。但其行為應處以
    其他種類行政罰或得沒入之物而未經法院宣告沒收者，亦得
    裁處之。此條項係為一事不二罰之明文立法，究其立法目的
    ，乃在於一行為同時觸犯刑事法律及違反行政法上義務規定
    時，由於刑罰與行政罰同屬對不法行為之制裁，而刑罰之懲
    罰作用較強，故依刑事法律處罰，即足資警惕時，即無一事
    二罰而再處行政罰之必要，且刑事法律處罰，由法院依法定
    程序為之，較符合正當法律程序，應予優先適用。但罰鍰以
    外之沒入或其他種類行政罰，因兼具維護公共秩序之作用，
    為達行政目的，行政機關仍得併予裁處，故為第一項但書規
    定。亦即，一行為同時觸犯刑事法律及違反行政法上義務規
    定時，由於刑罰與行政罰同屬對不法行為之制裁，而刑罰之
    懲罰作用較強，故依刑事法律處罰，即足資警惕時，實無再
    重複處行政罰之必要。但罰鍰以外之沒入或其他種類行政罰
    ，因兼具維護公共秩序之作用，為達行政目的，行政機關仍
    得併予裁處。另按同條第2項規定，前項行為如經不起訴處
    分或無罪、免訴、不受理、不付審理之裁判確定者，得依違
    反行政法上義務規定裁處之。亦即，行為人之同時觸犯刑事
    法律及行政法上義務之行為，若已經刑事部分為不起訴處分
    、無罪、免訴、不受理、不付審理之裁判確定者，則無上開
    立法理由所述行為已受刑事處罰，不應就同次行為而受二次
    處罰之情形。惟行政罰法第26條第2項所謂「行為如經不起
    訴處分或無罪、免訴、不受理、不付審理之裁判確定者」之
    意涵為何？是否包括檢察官以一定負擔為條件所為之緩起訴
    處分在內？按(一)依文義解釋，行政罰法第26條第2項僅明文
    列舉得再為行政裁罰之事由僅有不起訴處分、無罪、免訴、
    不受理、不付審理裁判確定之五種類型，且無概括條款規定
    其他得與上述五種刑事裁定等量齊觀之類型，是基於明示其
    一排斥其他之法理，不應擴張解釋包含緩起訴處分確定之類
    型。(二)依據緩起訴處分制度之本質，為介於起訴及微罪職權
    不起訴間之緩衝制度設計，其具體效力依刑事訴訟法第260
    條規定，於緩起訴處分期間屆滿未經撤銷者，非有同條第1
    款或第2款情形之一不得對於同一案件再行起訴，即學理上
    所稱實質確定力，足見在緩起訴期間內，尚無實質確定力可
    言（參照最高法院94年臺非字第21 5號、95年臺非字第284
    號判決意旨），故觸犯刑事法律之犯罪行為符合緩起訴要件
    者，雖經檢察官為緩起訴處分而暫緩起訴，然仍係認被告有
    犯罪嫌疑，始予暫緩起訴，並得課被告以一定之負擔或指示
    ，此與不起訴處分係因犯罪嫌疑不足或其他原因，不得附條
    件或負擔，仍顯有不同，故緩起訴處分與不起訴處分之性質
    有異，行政罰法第26條第2項並未明列緩起訴處分，自不宜
    擴張解釋。(三)依附負擔之緩起訴處分對受處分人產生之法律
    效果，檢察官依刑事訴訟法第253條之2第2項規定為緩起訴
    處分，課以被告金錢給付、勞務提供及處遇措施者，此等處
    分名義上雖非刑罰，仍是一種特殊的處遇措施，性質上已係
    實質的制裁，造成被告財產減少、自由及人性尊嚴限制或義
    務增加等權利生不利的影響，是此類「特殊的處遇措施」性
    質上當屬干預人民自由之處分，實與刑事制裁無異。足見，
    行政罰法第26條第2項所謂未處以刑事處罰之意涵，並不包
    括檢察官以一定負擔為條件而對受處分人所為之緩起訴處分
    ，至為明確。查本件受處分人因上開酒後駕車案件，經臺灣
    彰化地方法院檢察署檢察官於96年1月5日以97年度速偵字第
    12號為緩起訴處分（緩起訴期間為1年，並命受處分人應向
    指定之公益團體、地方自治團體或社區提供40小時之義務勞
    動），上開緩起訴處分期間，業於98年3月17日期滿未據撤
    銷等情，有上揭緩起訴處分書、臺灣高等法院被告前案紀錄
    表在卷可稽，故該緩起訴處分業已確定，足可認定。是綜上
    所述之理由，受處分人對於其酒精濃度超過規定標準而駕駛
    動力交通工具之違規行為已受刑事處罰，自無再依行政罰法
    第26條第2項處以行政罰鍰之必要，此外，道路交通管理處
    罰條例第35條第8項固定有汽車駕駛人經裁判確定處以罰金
    低於該條例第92條所訂最低罰鍰基準規定者，應依該條例裁
    決繳納不足最低罰鍰部分之規定。惟檢察官以緩起訴命被告
    向指定之公益團體、地方自治團體或社區提供義務勞務，與
    道路交通管理處罰條例第35條第8項因違反道路交通安全規
    定之行政法上義務而裁判確定處以「罰金」，其性質迥然不
    同，並無所謂差額可言，亦無適用該條例之可能，附此敘明
    。
三、原處分機關就受處分人已受刑事制裁之同一行為，仍為罰鍰
    4萬5千元之處分，於法不合，受處分人此部分異議為有理由
    ，原裁定將此部分之處分撤銷，核無違誤。抗告人仍執陳詞
    提起抗告，並無理由，應予駁回。
四、據上論斷，應依道路交通案件處理法第26條、刑事訴訟法第
    412條，裁定如主文。
中    華    民    國    98    年    9    月    30    日
            刑事第六庭  審判長法  官  李  文  雄
                              法  官  邱  顯  祥
                              法  官  林  靜  芬
以上正本證明與原本無異。
不得再抗告。
                              書記官  高  勳  楠
中    華    民    國    98    年    9    月    30    日


司法院資訊處製作；財團法人民間司法改革基金會備份。
